【裁判字號】    97,台上,2010
【裁判日期】    970515
【裁判案由】    貪污等罪
【裁判全文】
最高法院刑事判決            九十七年度台上字第二０一０號
上  訴  人  台灣高等法院檢察署檢察官
被      告  甲○○
選任辯護人  張振興律師
被      告  乙○○
            丁○○
            丙○○
上列上訴人因被告等貪污等罪案件，不服台灣高等法院中華民國
九十六年十二月三十一日第二審判決（九十五年度上訴字第二三
六五號，起訴及追加起訴案號：台灣士林地方法院檢察署九十二
年度偵字第一八五六、二０一八號，九十三年度偵字第一００八
、三六０四號），提起上訴，本院判決如下：
    主  文
原判決撤銷，發回台灣高等法院。
    理  由
本判決為說明方便，凡敘及台北市政府警察局北投分局，簡稱北
投分局；宏谷汽車有限公司，簡稱宏谷公司；宏佑汽車有限公司
，簡稱宏佑公司；佳佳新汽車有限公司，簡稱佳佳新公司；台北
市警察之友會，簡稱警友會；歲末警民春安聯誼餐會，簡稱春安
餐會；合先敘明。
本件原判決認定被告甲○○、乙○○、丁○○及丙○○有其事實
欄所載之犯行，因而撤銷第一審科刑之判決，改判仍論甲○○共
同連續商業負責人，以明知為不實之事項，而填製會計憑證罪，
處有期徒刑貳年拾月，減為有期徒刑壹年伍月，緩刑伍年；丙○
○、乙○○與丁○○共同商業負責人，以明知為不實之事項，而
填製會計憑證罪，丙○○處有期徒刑壹年貳月，減為有期徒刑柒
月，緩刑伍年；乙○○處有期徒刑壹年貳月，減為有期徒刑柒月
，緩刑伍年；丁○○處有期徒刑壹年貳月，減為有期徒刑柒月，
緩刑肆年；固非無見。
惟查：(一)、貪污治罪條例第五條第一項第二款所謂利用職務上之
機會詐取財物，係指公務員為圖取不法所得，而假借職務上所可
利用之一切事機，以欺罔等不誠實之手段，使人陷於錯誤而交付
財物，以遂其獲取不法所有犯意之目的，即屬當之。就詐取財物
之要件言，除應具故意之責任條件外，係以行為人有為自己或第
三人不法所有意圖之特別主觀不法構成要件要素存在，並表現於
外，在客觀上假借職務上之一切事機，以欺罔手段，使人陷於錯
誤而交付財物，為其構成要件，其性質上係屬詐欺罪之一種。此
項行為人有無假借職務上之一切事機，以欺罔手段，使人陷於錯
誤而交付財物，是否基於為自己或第三人不法所有之意圖，審理
事實之法院，對於案內與待證事實有關之一切證據，除認為不必
要者外，均應詳為調查，然後參考調查所得之相關證據，依經驗
法則及論理法則衡情度理，本於自由心證綜合判斷，詳予論述，
始足為適用法律及判斷其適用法律是否適當之根據。如證據雖已
調查，而尚有其他必要部分並未調查，即與未經調查無異，仍難
遽為被告有利或不利之認定。原判決認定甲○○、陳永郎（未據
起訴）、乙○○、丙○○、丁○○分別先後擔任北投分局分局長
、該分局第一組總務、第一組協辦總務，金紹雲（未據起訴）擔
任該北投分局會計主任期間，為籌措民國九十年一月八日舉行之
春安餐會（屬八十九年度）費用，竟於八十九年十二月中旬與該
分局會計主任金紹雲商議勻支結餘會計科目項下經費支應餐費，
查明八十九年度車輛維修經費節餘頗多，遂由甲○○指示承辦該
年度春安餐會之總務陳永郎及綜理車輛維修之協辦總務丙○○，
將公務車輛維修費勻支為餐費，陳永郎、丙○○即與甲○○、金
紹雲基於犯意聯絡，自北投分局各組管理之車輛，檢查每部公務
車輛年度尚有維修餘額者挑選出來，選中其附表一所示刑事組偵
防車八部假報修真核銷維修費，夥同具有犯意聯絡，承攬該分局
委修車輛之宏谷公司負責人蔡水龍虛偽填載維修項目、金額，製
作不實估價單、請修單，另外提供宏佑公司及佳佳新公司二家廠
商估價單陪榜，取得車輛維修工作，並開立不實會計憑證發票連
同估價單、請修單一併交予丙○○等用印、核章，依不實修理車
輛資料填寫登載於職務上所掌之各車車歷卡，並由丙○○在職務
上所掌管之「黏貼憑證用紙」各粘貼蔡水龍所開立之宏谷公司不
實發票，虛偽登載上揭八部車之維修款，並於其上之經辦人員欄
、登記及保管欄上，各加蓋自己職務印章，陳永郎、金紹雲及甲
○○則分別在驗收證明欄、主辦會計人員、機關長官欄內加蓋職
務印章，持向北投分局會計部門行使，經由出納部門將付款憑單
送至台北市政府財政局，請款共計新台幣（下同）十二萬六千七
百八十八元，該款項嗣經蔡水龍扣除總額百分之五營業稅後，將
餘款取交丙○○，丙○○將款項交予該分局，供勻支八十九年度
在北投區華僑會館舉辦之春安餐會所用；九十年十二月北投分局
又將舉辦該分局九十年農曆春節春安餐會（於九十一年一月十六
日舉辦，屬九十年度），甲○○命該分局第一組總務乙○○辦理
，經乙○○預估經費約短缺十萬元，遂向甲○○報告，甲○○、
金紹雲為籌措經費，查核該分局九十年度車輛維護費用實際分配
額六百九十萬九千八百八十四元，於當年十一月底僅報銷五百零
五萬餘元，尚有車輛維護經費節餘甚多，竟承同上年度之概括犯
意聯絡，仍思利用職務上車輛修護管理、審查、報銷之機會，擬
勻支九十年度車輛維修費支應餐費，遂由金紹雲告知乙○○循往
例（八十九年）辦理，乙○○即轉知丁○○，經選中如原判決附
表二所示該分局刑事組偵防車及副分局長黃勢清座車六部假報修
真核銷維修費，以同一手法，經丁○○持蔡水龍所提供之登載不
實文件請修、請款共計十萬元，該款項嗣經蔡水龍扣除總額百分
之五營業稅後，將九萬五千元現金交付丁○○，丁○○擬將款項
交予甲○○，但經退回，丁○○遂將該款項退回蔡水龍等事實；
除就該附表一所示八部公務車假報修真核銷維修費部分，論甲○
○、丙○○、陳永郎與金紹雲、蔡水龍，共犯商業會計法第七十
一條第一款之商業負責人登載不實憑證，刑法第二百十六條、二
百十三條行使公務員登載不實文書及同法第二百十六條、第二百
十四條行使使公務員登載不實文書罪；就該附表二所示六部公務
車假報修真核銷維修費部分，論甲○○、乙○○、丁○○與金紹
雲、蔡水龍所為，共犯刑法第二百十六條、二百十三條行使公務
員登載不實文書罪（行使公務員登載不實之請修單、黏貼憑證用
紙部分）、同法第二百十六條、第二百十四條行使使公務員登載
不實文書罪（行使使北投分局會計佐理員登載不實之付款憑單部
分）、商業會計法第七十一條第一款之商業負責人登載不實憑證
罪外，並說明春安餐會雖非屬各地警局公務上應行辦理事項，但
屬聯繫公誼，其目的無非係藉地方人士與警方間網脈聯絡之增強
，以加強地方治安之維護。各分局支應春安餐會費用，既無預算
可用，例由台北市政府警察局所核撥加菜金支應，於加菜金支應
不足之際，甲○○等人將車輛維修項下預算科目之費用勻支為春
安餐會經費，固屬不當移用，惟若該項官方鼓勵之春安餐會活動
列有預算，其等將各該科目項下之費用流用，於預算法之規定固
然有違，但尚難遽指為具有不法所有之意圖，甲○○、乙○○、
丁○○、丙○○等人對於預算之規定，各該科目項下費用之流用
是否允當，未必盡為詳知，其等容或主觀上確實認為車輛維修費
用為警局該年度可得運用之預算，支應於警局所籌辦之春安餐會
，並無不當。其等主觀上既未必明知警局對於移用車輛維修費用
，並無法律上正當權源，出於誤信而移用車輛維修費轉充警局春
安餐會所用，況上開移用之車輛維修款並非挪為任何私人所用，
而係充為公務機關與地方人士常規聯誼活動之費用，顯非基於為
自己或其他私人不法所有之意圖而為之，認尚難遽認其等具有追
求客觀違法財物之不法意圖，自難令負貪污治罪條例第五條第一
項第二款利用職務上之機會詐取財物罪責云云。然(1)預算之籌劃
、編造、審議、成立及執行，均應依預算法規定辦理。又除法定
由行政院統籌支撥之科目及第一預備金外，總預算內各機關、各
政事及計畫或業務科目間之經費，不得互相流用。預算法第一條
、第六十二條揭有明文。證人即原北投分局會計主任（自八十九
年十月起至九十一年三月十八日止）金紹雲就上揭六部公務車之
所以有假報修真核銷之情形，於第一審明確指稱：北投分局就春
安晚會經費沒有編預算，應為甲○○所明知，然甲○○於九十年
十二月中旬打電話請伊至分局長辦公室，詢問春安餐會經費是否
還有預算，伊回答在公務車輛維修款還有預算，可勻支十萬元，
之後，伊找被告乙○○商量，告知公務車輛維修有多餘的預算，
可循八十九年度往例辦理，數日後，被告丁○○即一次簽請六部
公務車維修，此為異常現象等語（見一審卷三第二十、二十一頁
）；又證稱：「（審判長問：分局的預算裡有無其他科目可以做
為聯歡晚費的費用？）沒有。（審判長問：分局如果去付了聯歡
晚會的費用，收的發票要不要給會計室？）沒有預算，發票不可
能給會計室」等語（見一審卷三九十四年十一月九日審判筆錄第
二十二至二十三頁）。而甲○○原係北投分局分局長，綜理該分
局業務，陳永郎（未據起訴）、乙○○先後為該分局第一組總務
，負責該分局庶務、財產、採購等業務，丙○○、丁○○先後擔
任該分局第一組協辦總務，負責武器安全設備、車輛、營繕業務
，金紹雲（未據起訴）擔任該北投分局會計主任，負責該分局會
計業務，蔡水龍為宏谷公司負責人，為甲○○、乙○○、丁○○
、丙○○及蔡水龍所自承在卷，並有台北市政府警察局九十一年
六月八日北市警督字第０九一三七一二八七００號函、法務部調
查局台北市調查處九十三年三月三十一日肅字第０九三四三六一
三四八０號函、台北市政府北市建一公司（六十九）字第一四七
五六０號營利事業登記證影本（見原審卷三第一五四頁）等件可
稽。是甲○○、陳永郎（未據起訴）、乙○○、丙○○、丁○○
就北投分局部分公務車之維修業務，應屬其等職務上之行為，對
於會計科目項下車輛維修經費，應確實執行，如有賸餘應依法繳
庫；不得於相關會計科目項下經費，以非法虛報款項之方法流出
運用，乃職務上應知悉之事項，不得諉為不知。原判決謂「甲○
○、乙○○、丁○○、丙○○等人雖為警員，甲○○並為高階警
官人員，對於預算之規定，各該科目項下費用之流用是否允當，
未必盡為詳知，其等容或主觀上確實認為車輛維修費用為警局該
年度可得運用之預算，支應於警局所籌辦之春安餐會，並無不當
。」云云（見原判決第四十頁第七行起），依上說明，即有可議
。(2)春安餐會之開銷，甲○○等人均明知或可得而知不可且亦不
會持向會計單位報銷，渠等具公務員身分，利用職務上之機會，
以非法虛報修車費用之詐術，致使不知情之出納單位陷於錯誤後
交付虛報之車輛維修款，非僅單純流用會計科目項下車輛維修經
費而已，難謂無具有為第三人不法所有意圖之特別主觀不法構成
要件。原判決認「各分局支應春安餐會費用，既無預算可用，例
由台北市政府警察局所核撥加菜金支應，於加菜金支應不足之際
，甲○○等人將車輛維修項下預算科目之費用勻支為春安餐會經
費，固屬不當移用，惟若該項官方鼓勵之春安餐會活動列有預算
，其等將各該科目項下之費用流用，於預算法之規定固然有違，
但尚難遽指為具有不法所有之意圖」、「主觀上既未必明知警局
對於移用車輛維修費用，並無法律上正當權源，出於誤信而移用
車輛維修費充於警局春安餐會所用」云云，遽認甲○○等所為與
利用職務上之機會詐取財物罪之構成要件不合，其法則之適用洵
屬不當。(3)原判決採信金紹雲、丁○○之證詞，認丙○○持蔡水
龍所提供之登載不實文件請修、請款共計十二萬六千七百八十八
元，該款項嗣經蔡水龍扣除總額百分之五營業稅後，將餘款取交
丙○○，丙○○將款項交予甲○○，勻支八十九年度在北投區華
僑會館舉辦之春安餐會所用，移用之車輛維修款並非挪為任何私
人所用，而係充為公務機關與地方人士常規聯誼活動之所費，顯
非基於為自己或其他私人不法所有之意圖而為等情（見原判決第
三十九、四十頁）。惟八十九年度舉辦之春安餐會共計消費若干
？如何支付？虛報車輛維修所取得之款項，有無全部支應該年度
舉辦之春安餐會開銷？均欠明瞭，此與甲○○等人是否基於為自
己或第三人不法所有之意圖，所圖係為國庫或私人不法所有等項
之判斷至有關係，原判決未調查明白，尚不足為適用法律及其適
用法律是否適當之判斷。又原判決認定九十一年初舉辦（屬九十
年度）春安餐會，就北投分局在水都餐廳消費資料以觀，消費共
計二十九萬一千九百零八元，警友會北投分會贊助二十萬元，尚
短缺經費十萬元部分，本擬勻支原判決附表二所示六部公務車假
報修真核銷所得款項十萬元充為餐費，因台北市政府督察室調查
本案，該款項退回蔡水龍，乙○○始以其妻名義之支票支付補足
其餘十萬元，事後再向關渡宮募款十萬元回填，惟關渡宮僅贊助
五萬元，北投分局未就該餐會補助加菜金五萬元等情（見原判決
第二十六頁）；倘若不虛，則甲○○等人基於為自己或第三人不
法所有之主觀意圖，是否構成貪污治罪條例第五條第二項、第一
項第二款所謂利用職務上之機會詐取財物未遂罪，仍有待探求。
(二)、行為後法律有變更者，適用行為時之法律。但行為後之法律
有利於行為人者，適用最有利於行為人之法律，為刑法第二條第
一項所明定。又判決不適用法則或適用不當者，為違背法令，刑
事訴訟法第三百七十八條定有明文。原判決認定甲○○等人行為
時為八十九年十二月至九十年一月間、九十年十二月至九十一年
一月間，而商業會計法於九十五年五月二十四日修正公布（同月
二十六日生效），商業會計法第七十一條第一款已修正為「商業
負責人、主辦及經辦會計人員或依法受託代他人處理會計事務之
人員有下列情事之一者，處五年以下有期徒刑、拘役或科或併科
新台幣六十萬元以下罰金：一、以明知為不實之事項，而填製會
計憑證或記入帳冊。」較之原商業會計法第七十一條第一款之刑
度為重，原審於九十六年十二月三十一日判決時，該法律既有變
更，未依刑法第二條第一項規定，予以比較說明，遽予適用裁判
時商業會計法第七十一條第一款予以處罰，亦有適用法則不當之
違誤。以上或為上訴意旨所指摘，或為本院得依職權調查之事項
，應認有撤銷原判決發回更審之原因。又原判決說明不另為無罪
諭知部分，因公訴人認與論罪部分有裁判上一罪關係，基於審判
不可分原則，應併予發回，附說明之。
據上論結，應依刑事訴訟法第三百九十七條、第四百零一條，判
決如主文。
中    華    民    國  九十七  年    五    月   十五   日
                      最高法院刑事第十庭
                          審判長法官  洪  文  章
                                法官  王  居  財
                                法官  郭  毓  洲
                                法官  黃  梅  月
                                法官  邱  同  印
      本件正本證明與原本無異
                                      書  記  官
中    華    民    國  九十七  年    五    月   十九   日
                                                     Ｒ


司法院資訊處製作；財團法人民間司法改革基金會備份。
